最高法院刑事判決　　　　　　　　　　　　　　　九十一年度台上字第一七○五號
　　上　訴　人
　　（反訴人）　乙○○
　　　　　　　　甲○○
　　被　　　告
　　（自訴人）　王俊德
右上訴人等即反訴人等因反訴自訴人即被告誣告案件，不服台灣高等法院中華民國八
十八年十一月二十四日第二審判決（八十八年度上訴字第三九七八號，自訴案號：台
灣台北地方法院八十八年度自字第三七三號），提起上訴，本院判決如左：
    主  文
上訴駁回。
    理  由
按刑事訴訟法第三百七十七條規定，上訴於第三審法院，非以判決違背法令為理由，
不得為之。是提起第三審上訴，應以原判決違背法令為理由，係屬法定要件。如果上
訴理由狀並未依據卷內訴訟資料，具體指摘原判決不適用何種法則或如何適用不當，
或所指摘原判決違法情事，顯與法律規定得為第三審上訴理由之違法情形，不相適合
時，均應認其上訴為違背法律上之程式，予以駁回。本件上訴人乙○○、甲○○上訴
意旨略稱：(一)、被告王俊德原為一職業律師，對於函告他人謂如不履行債務，行將以
訴求之之行為，與恐嚇意義不符乙節，絕對知之甚詳，詎原審竟謂被告任意自訴乙○
○、甲○○及鄭金娟（其上訴因已逾期，業經原審裁定駁回其上訴在案）恐嚇取財之
行為，並無誣告故意，其認定事實顯悖於經驗法則。(二)、甲○○除曾親至被告之律師
事務所瞭解事情始末，要求被告退錢外，從未語出任何「惡害通知」之言語，亦未參
與發函予被告一事，被告竟草率申告甲○○涉嫌「教唆」鄭金娟發函被告恐嚇取財，
顯有誣告意圖，此攸關被告有無誣告之事實，原審卻未予審酌，自有判決理由不備之
違誤。(三)、原審就有關上訴人等反訴被告誣告部分，既未於調查程序中予以調查，復
未於辯論程序中命上訴人等陳述意見，即逕為被告無罪之判決，其判決當然違背法令
云云。
惟查：(一)、本件原判決以反訴意旨略稱：被告為一執業律師（按業經台北律師懲戒委
員會於民國八十八年一月十八日決議予以除名，並經律師懲戒覆審委員會於八十八年
五月十五日決議維持除名處分）。明知鄭金娟於八十八年三月十五日以（八八）娟字
第００一號函載：「請於文到三日內返還本人（即鄭金娟）新台幣（下同）六萬元，
否則依法提出刑事詐欺告訴，並檢舉台端逃漏稅捐」等語，乃鄭金娟合法之權利，竟
知法犯法，意圖鄭金娟、乙○○、甲○○受刑事處分，捏詞於八十八年四月十二日具
狀向台灣台北地方法院提起自訴，誣指「乙○○、甲○○唆由鄭金娟，共同意圖不法
所有，恐嚇使人心生畏懼」等不實之事實，而申告鄭金娟涉犯恐嚇取財之罪嫌，及乙
○○、甲○○涉犯教唆恐嚇取財之罪嫌，因認被告涉有刑法第一百六十九條第一項之
誣告罪嫌等情。經審理結果以：被告堅決否認有誣告犯行，辯稱：伊申告者乃事實，
且伊在自訴狀中所表述各情，均有所根據，並無任何虛構等語。且查被告所提自訴狀
之自訴犯罪事實為：「乙○○律師、甲○○唆由鄭金娟，共同意圖不法所有，於八十
八年三月十五日以（八八）娟字第００一號函載：『請於文到三日內返還本人新台幣
（下同）六萬元，否則依法提出刑事詐欺告訴，並檢舉台端逃漏稅捐』恐嚇使人心生
畏懼」。其證據並法條為：「乙○○律師稱：『我是鄭金娟家屬，鄭金娟沒有委任你
，你六萬元要跟我怎麼算』，甲○○說：『我是鄭金娟的堂弟，鄭金娟根本沒有事，
她只是證人而已，退錢，我要看鄭金娟的文件』。殊難謂不無教唆嫌疑，且有八十八
年三月十五日（八八）娟字第００一號函可按。被告是否涉嫌恐嚇取財？已不無合理
懷疑，要難謂無此誤認，請明鏡高懸，依法深入查證，水落石出，毋枉毋縱，求真求
實，判明是非曲直，如有冤抑，請還其清白」（見一審卷第一頁反面）。而鄭金娟確
於八十八年三月十五日以（八八）娟字第００一號對被告發函表示：「請於文到三日
內返還本人新台幣（下同）六萬元，否則依法提出刑事詐欺告訴，並檢舉台端逃漏稅
捐」等語屬實，有該函影本附卷可憑（見一審卷第四頁）。再乙○○之職業係律師，
且乙○○、甲○○均為鄭金娟前夫之姊、弟，渠等代為撰寫狀紙或陪同前往被告處了
解上情，亦屬實情。被告因此以鄭金娟、乙○○、甲○○三人涉有恐嚇取財罪名提起
自訴，雖原審以鄭金娟、乙○○、甲○○三人所為，與刑法之恐嚇取財罪之構成要件
有間，且復查無其他積極證據足以證明其等涉犯恐嚇取財罪，而諭知乙○○、鄭金娟
、甲○○皆無罪。但因被告所訴之事實，既非完全出於虛構，又非全然無因，在主觀
上其目的在求判明是非曲直，缺乏誣告之故意，尚難論以誣告罪。此外，又查無其他
積極事證，足認被告有誣告犯行。乃撤銷第一審關於本部分科處被告罪刑之判決，改
判諭知被告無罪。已敘明其憑以認定之理由，從形式上觀察，並無違背法令之情形存
在。上訴意旨(一)、(二)徒憑己見，就原判決已說明事項或屬原審採證認事職權之適法行
使，任意指摘為違法，顯與法律規定得為第三審上訴理由之違法情形，不相適合。(二)
、乙○○或乙○○、甲○○雖分別經合法傳喚而未於原審八十八年十一月五日調查期
日及八十八年十一月十日審判期日到庭，但原審在該二期日確均有就乙○○、甲○○
、鄭金娟反訴被告誣告部分為調查或辯論，此有該二期日之訊問筆錄、審判筆錄存卷
足憑（見原審卷第三十一頁至三十四頁、五十九頁至六十四頁），原判決並已依刑事
訴訟法第三百六十四條、第三百三十一條第一項後段規定，說明乙○○、甲○○經合
法傳喚，無正當理由不到庭，爰不待其陳述逕行判決之理由，核無不合。故上訴意旨
另謂：原審就上訴人等反訴被告誣告部分，既未於調查程序中予以調查，復未於辯論
程序中命上訴人等陳述意見，即逕為被告無罪之判決，當然違背法令云云，顯非依據
卷內資料執為指摘，亦非適法之第三審上訴理由。其上訴違背法律上之程式，應予駁
回。
據上論結，應依刑事訴訟法第三百九十五條前段，判決如主文。
中      華      民      國    九十一    年      三      月    二十八    日
                              最高法院刑事第九庭
                                  審判長法官  陳  炳  煌
                                        法官  陳  正  庸
                                        法官  韓  金  秀
                                        法官  吳  信  銘
                                        法官  徐  文  亮
      右正本證明與原本無異
                                              書  記  官
中      華      民      國    九十一    年      四      月      四      日
